【裁判字號】    95,訴,1396
【裁判日期】    950807
【裁判案由】    請求交付不動產權狀
【裁判全文】
臺灣臺北地方法院民事判決              95年度訴字第1396號
原      告  甲○○原名李秀娟.
訴訟代理人  林宇文律師
複代理人    張漢榮律師
被      告  丙○○
訴訟代理人  簡維能律師
            陳美華律師
            楊政雄律師
上列當事人間請求交付不動產權狀事件，本院於中華民國95年7
月24日言詞辯論終結，判決如下：
    主  文
被告將座落台北市○○區○○段四小段147地號建地，權利範圍
萬分之1036及其中建物門牌號碼台北市○○路○段111號9樓，即
建號3232號之不動產所有權狀（即土地部分為094北松字第00397
8號；建物部分為094北松字第006210號）交付原告同時，原告應
給付被告新台幣貳佰玖拾捌萬柒仟捌佰零捌元。
訴訟費用由被告負擔。
    事實及理由
一、原告起主張略以：
（一）兩造於於民國（下同）94年1月13日簽立不動產買賣契約
      ，由原告向被告購買受台北市○○路○段119號9樓之房地
      （下簡稱系爭房地），約定買賣價款除由原告以系爭房地
      向銀行貸款支付外，尾款新台幣（下同）3,585,372元由
      原告開立12件支票按月兌現；嗣原告辦妥銀行貸款並交付
      支票，被告亦將系爭房地所有權移登記予並點交予原告，
      惟被告遲不交付系爭房地所有權狀予原告，是原告依兩造
      簽立之協議書第4條之約定「甲方（即被告）應向乙方（
      即原告）點交完畢本筆不動產物件之規定，併依民法第
      348條、第767條，請求被告交付系爭房地之所有權狀，爰
      起訴請求被告應將如主文第一項所示之不動產權狀交付原
      告。
（二）被告主張同時履行抗辯為無理由：不動產所有權狀係附隨
      不動產，故不動產依民法第348條規定移轉產權時，本於
      誠信原則及不動產買賣契約出賣人之附隨義務，出賣人即
      有交付所有權狀之義務。次查兩造間借貸契約書第4條亦
      約定「不動產物件」應由被告點交完畢，是被告主張同時
      履行抗辯並無理由。再查本件尾款原告早經開立12件支票
      交被告收受，然被告並未依約返還簽約時原告交予被告之
      3,500,000元保證票，更以債務清償之意思將之移轉於第
      三人謝麗英；故原告接獲謝麗英之存證信函後，為避免重
      複清償，乃向法院聲請假處分，禁止被告處分尾款支票（
      系爭12件尾款支票，其中2件已兌現，另2入為第三人吾師
      有限公司開立但跳票，其餘8張經法院裁定准原告供擔保
      後為假處分）；同時被告亦已將該10件分期給付之支票交
      付予第三人劉仁添借調現金加以處分，是原告主張同時履
      行抗辯並無理由。原告仍同意於被告返還原告3,500,000
      元保證票時，同時給付10件未兌現支票之金額，並請被告
      交付系爭屋地所有權狀。
二、被告抗辯略以：
（一）兩造間系爭房地不動產買賣契約書及94年3月8日借貸契約
      書約定，系爭房地之尾款3,585,370元由原告交付12件支
      票以為分期兌現，惟被告僅兌現其中二件支票共597,562
      元，其餘支票皆遭原告定暫時狀態假處分未獲給付或遭退
      票，是被告交付系爭房地所有權狀義務與原告未給付尾款
      價金義務具對待給付之關係，被告自得主張同時履行抗辯
      權；故原告之訴並無理由。爰請求判決駁回原告之訴。
（二）本件被告主張行使同時履行抗辯權有理由：
  １、原告所交付之3,500,00元支票為買賣價金之一部：依兩造
      簽定之不動產賣賣契約第2條約定，原告第一次付款所交付
      之面額3,500,000元支票，係原買賣價金37,720,000元之
      一部。而被告將前開支票交付予訴外人謝麗英調現時，雙
      方並無原因關係、對價關係等為原告所明知，是被告自得
      主張同時履行抗辯權；同時然原告於嗣後謝麗英持該票據
      向法院聲請支付命令時，竟未異議任其確定並取得執行名
      義，自有可議。
  ２、原告交付被告12件面額298,781元支票，係屬新債清償，
      於票據未兌現前，原告給付價金債務義務並不消滅。又上
      開12件支票中之2件業經兌現外，其餘10件票據並未兌現
      。同時原告亦未依據兩造間於94年3月8日簽立之借貸契約
      履行，即未於94年3月31日先行清償1,750,000元；是原告
      自得主張被告違約，而被告亦於95年2月17日發函原告，
      限令原告於函到後3日內給付已到期支票款2,689,029元，
      逾期將依法解除兩造間借貸契約，而原告未依約給付票款
      ，故原告除解除兩造借貸契約外，現仍積欠被告買賣價金
      3,707,810元，故被告主張行使同時履行抗辯權應有理由
      。又本件原告與被告約定於價金清償完畢，始交付系爭房
      地所權狀等事實，業據證人乙○○到庭證述明確。末查不
      動產權狀係屬動產物權，而兩造所訂借貸契約書第4條係
      約定及民法第348條規定，均係針對系爭不動產所為約定
      或規定，自與系爭不動產權狀無關。再者民法第148條並
      非請求權基礎。又原告尚未取得系爭不動產權狀之所有權
      ，則其依民法第767條之規定，請求被告交付，顯無理由
      。
三、法院協助兩造整理爭點如下：
（一）兩造不爭執之事實
  １、原告於94年1月13日向被告買受台北市○○區○○段四小
      段147地號，面積415平方公尺，應有部分萬分之1036及其
      上建物門牌號碼台北市○○路○段111號9樓（建號3232）
      （即稱系爭房地），並訂立不動產買賣契約，並於94年2
      月2日辦妥系爭房地所有權移轉登記畢。上開買賣契約價
      款經議兩造最後議定為37,000,000元，扣除銀行貸款，原
      告仍應給付被告4,000,000元，再扣除相關稅費及代書費
      等雜費後，原告尚應支付被告3,585,372元。故兩造協議
      以12件支票每件面額均為298,781元支付。又兩造簽約時
      ，約定原告第一次付款時應給付被告3,500,000元，並應
      以原告簽發，付款人上海商業銀行基隆分行、發票日為94
      年2月4日之同面額支票（即系爭支票）替代給付。同時約
      定第二次付款，即銀行貸款核下時一次付清37,720,000元
      同時返還上開簽約保證票。（被告另主張取得上開3,500,
      000元之保證票即交給在場之證人謝麗英）。
  ２、依不動產買賣契約書第2條規定：「付款期限及移交不動
      產方法(一)第一次付款：本契約簽定時，甲方應給付乙方價
      款之一部分計：3,500,000元支票為簽約金（含訂金）．
      ，支票明細：上海商業銀行基隆分行、帳號6380、票號
      141486、日期：92年2月4日」（即系爭支票）。
  ３、依兩造於94年3月8日所訂之借貸契約書第4條之約定「甲
      方（即被告）應向乙方（即原告）點交完畢本筆不動產物
      件」；第2條規定：「甲方於民國．．．．，其差額部分
      ，經扣除相關費用後，尾款由乙方開立12張支票每用兌現
      ．．共計新台幣（下同）3,585,372元」；第5條規定：「
      乙方如於清償期限時，其逾期後違約金定為每萬元20元/
      日計算」。備註欄內並記載：於94年3月31日前先行清償
      1,750,000元整，若未清償適用本協議第5項。附本票一紙
      票號TH0000000金額3,585,372元於票款清償時，本票無條
      件歸還乙方。
  ４、上開12張支票中前2張被告業已具領，另有8張原告提存於
      法院（假處分裁定），其餘2張則因存款不足退票。
  ５、付款人上海商業銀行基隆分行、發票日為94年2月4日，票
      號為141486，面額3,500,000元之「保證票」（系爭支票
      ），經由訴外人謝麗英於94年11月14日提示，然因「提示
      期限後經撤銷付款委託」為由退票。謝麗英於94年7月6日
      以台北法院郵局存證信函第385號原告及被告略以：「一
      台端丙○○部分：(一)台端前以李秀娟之3,500,000元支票
      （票號：0000000，上海商業儲蓄銀行基隆分行），向本
      人謊稱需週轉而調借現金(二)惟事後台端向本人坦承係為保
      證票要求返還並另開立本票交換，顯然嚴重詐欺(三)台端隱
      瞞自己係為詐欺犯之假釋期間，．．．．累積積欠本人金
      額達近8,000,000元，．．．．。二台端李秀娟部分：(一)
      台端明知前述支票交付丙○○後而由丙○○以該票向本人
      週轉現金，竟謊報遺失，顯有刑法第171條誣告罪之成立
      。(二)本人既以週轉現金取得．．．．即為善意取得，台端
      任意撤銷付款委託或謊報遺失，皆嚴重侵害本人權益。」
  ６、被告聲請板橋地方法院於95年5月19日以94年裁全字第392
      6號就被告所持有原告簽發之支票號碼為RA0000000為假處
      分，被告要求原告限期起訴，原告於94年9月12日起訴，
      因管轄錯誤，移轉於本院簡易庭。
  ７、被告於95年2月7日委任律師以全台法字第95005號函原告
      ：主旨：代當事人函請台端於文到3日內給付2,689,029元
      事。說明：．．．．李秀娟於文到3日內如數給付已到期
      之票款共2,689,0 29元，逾期本人將解除契約，並依法追
      溯其法律責任。」，嗣被告於95年2月21日向本院起訴（
      案號95年訴字第1963號）：先位聲明，被告主張解除契約
      ，原告應給付被告買賣價金差額4,305,372元；備位聲明
      ，請求給付以到期及未到期之票款2,902,438元。
（二）兩造協議簡化爭點：被告抗辯原告未依約給付價款，而為
      同時履行抗辯，拒絕交還本件所有權狀是否有理由？
四、法院之判斷：
（一）原告未依兩造約定按時給付系爭房地之買賣價金。
  １、兩造就系爭房地簽立買賣契約，原告以系爭房地向銀行申
      請抵押貸款後，兩造於94年3月8日以簽立「借貸契約書「
      形式，協商原告繼續分期給付系爭房屋買賣價金等事。同
      時被告在原告分期支付尾款畢同時，將系爭房地所有權交
      付予原告。
      兩造對簽立借貸契約書之事實均不爭執，並有被告提出
      之被證3可稽，是自堪信為真實。
      依上開「借貸契約書」內容記載，雖名為借貸契約，實
      為被告同意原告分期給付系爭房地買賣價金之約定。此除
      經原告陳述明確外，證人乙○○到庭具結證稱略以：「尾
      款分十二期我另簽一份借貸契約書」、「我跟原告向被告
      購買房屋都是同一天簽立（借貸契約書），這ＰＳ附註是
      我寫的，我是抄原告借貸契約書上的文句，是劉少峰拿來
      給我們抄的」、「因為被告說要跟他的股東交代，我沒有
      按ＰＳ履行，我開十二張票，一張一張票履行。權狀好像
      是今年（95年）3、4月份（原告）交給我的。」等語明確
      ，是上開借貸契約書，確為兩造就系爭房地買賣價金尾款
      所為協議。
      被告雖抗辯上開「借貸契約書」P.S欄記載，原告違約
      並未於94年3月31日前交付1,750,000元，故得解除契約並
      請求違約金云云，惟參諸前開證人乙○○證詞及借貸契約
      書內容，足證上開P.S內容僅是被告要向「股東」報告之
      內容，並非兩造真實之合意；兩造真實意思仍是分期給付
      買賣價款，是被告據此抗辯得解除契約云云，並無理由。
      綜上，並參照兩造不爭執事項可知，系爭房地尾款，被
      告同意原告以每月一期，計十二件面額均為298,781元支
      票按月支付系爭房屋買賣價金尾款。同時參照前開證人乙
      ○○證詞，及借貸契約書第  4條之約定，被告則應於尾
      款支付畢同時，將系爭房屋所有權狀交付原告收受。
  ２、如兩造不爭執事實，本件被告僅依約給付二期尾款，即兌
      現二件支票合計597,562元，餘款均向法院聲請假處分，
      或另有其他原因未使兌現，是原告並未依兩造間上開約定
      按時分期給付系爭房地之買賣價金，亦足證明。
（二）系爭支票確屬兩造買賣契約之買賣價金「保證票」，兩造
      於94年3月8日以簽立「借貸契約書」時，被告本應返還，
      故與本件原告應給付被告之系爭房地買賣價金尾款之義務
      無對價關係。
  １、參照兩造於94年1月13日就系爭房地簽立之不動產買賣契
      約第2條規定「同時返還簽約保證票」之約定，及兩造於
      94年3月8日以簽立「借貸契約書」第7條下方手寫「押票
      參佰伍拾萬元票號：141486已註銷，若有糾紛，由甲方
      （即被告）負責」等語；足證系爭支票確屬保證票之性質
      ，兩造於94年3月8日簽立「借貸契約書」當時，被告本應
      返還，惟因故未返還，故載明被告業將系爭支票「己註銷
      」，同時被告『保證』（雖未為明文，但可看出兩造簽約
      之真意）系爭支票若有糾紛由被告負責。
  ２、次查兩造間就系爭支票為保證票並有特別約定如前述，是
      系爭支票即與兩造嗣後約定給付價金義務無「直接」關連
      ，即兩造既以特別約定扣除原告以系爭房地向銀行抵押借
      款33,000,000元部分外，其餘買賣價金尾款由原告以12件
      支票，每件票面金額298,781元，分12個月按月支付。故
      被告抗辯系爭保證支票與原告應給付被告之系爭房地買賣
      價金尾款之義務無直接「對價關係」，而被告交付系爭房
      地之所有權予原告之給付義務，與原告給付系爭其餘買賣
      價金尾款始互為對待給付，被告得主張同時履行抗辯等語
      ，核自有據。
  ３、又系爭本票性質屬保證票，被告本不得將之移轉第三人，
      嗣被告並於「借貸契約書」上載明系爭支票「已註銷」，
      且系爭支票若有糾紛由被告負責等語。惟被告未告知原告
      擅將系爭支票背書移轉交付第三人謝麗英，嗣經提示經以
      「票據提示期限後經撤銷付款委託」而退票，再由謝麗英
      持系爭支票聲請對原告發支付命令而確定之事實，為兩造
      所不爭執，並經證人謝麗英到庭結證，並提出系爭支票及
      退票理由單等為據，是自堪信為真實。從而：
      被告「隱匿」移轉讓與系爭支票之事實，是否應負其他
      民、刑事責任，與本件兩造訟爭事項無關。
      原告未對謝麗英聲請核發支付命令異議，乃原告考量其
      與謝麗英間之法律關係或票據關係等，亦與本件無關。查
      系爭支票為保證票，被告本已保證「註銷」，並表明若有
      糾紛願負負，是原告主張系爭支票遭謝麗英持向法院聲請
      核發支付命令確定等情，亦僅屬被告是否應依約「負責」
      （損害賠償之責）之問題，原告主張與本件買賣價金尾款
      之支付有因果關係，並停止支付分期款項，而向法院申請
      假處分禁止被告提示系爭支票，即難認有理由。
      據上，對原告言，被告本「無權處分」系爭支票，逕擅
      加處分，並因此對原告可能產生損害賠償之違約義務，故
      本件被告違約在先。而原告於按期給付二期尾款（即94年
      3月8日以簽立「借貸契約書」後，按期給付二張支票之分
      期款項），接獲謝麗英94年7月6日存證信函後，拒絕支付
      其餘款項，雖亦違反按期給付尾款義務，惟因原告違約可
      歸責於被告先將系爭支票違約讓與第三人，是被告於95年
      2月間發函主張解除契約，並依約請求給付違約金云云，
      即難認有理由，亦應附此敘明。
（三）被告本應返還系爭土地所有權狀予原告之同時，原告應給
      付本件系爭買賣價金尾款2,987,808元，惟被告業經於原
      告申請法院裁定核發假處分之前，早經處分將系爭房地買
      賣價金尾款之10張支票交予第三人劉仁添，是被告為同時
      履行抗辯並無理由。
  １、系爭土地買賣價金尾款尚餘10張支票金額2,987,808元（
      3,585,370-298,781-298,781=2,987,808）尚未支付為兩
      造所不爭執。
  ２、參照證人乙○○證詞，本件被告主張系爭房地所有權狀之
      交付義務，確與原告「尾款」支付之義務，互為對待給付
      等情，本屬有據。
  ３、再查原告陳稱尾款支票除被告已兌現2張支票外，其餘8張
      經法院陸續裁定准原告供擔保後為假處分（94年5月19日
      板橋地方法院94年度裁全字第3926號假處分）；另2張及
      第三人吾師有限公司為發票人之支票「跳票」等事實，為
      兩造所不爭執，次查被告取得系爭12張支票後，早經於94
      年5月3日交付訴外人劉仁添週轉而借得3,500,000元，同
      時目前訴外人劉仁添亦持上開10張支票為證據，訴請原告
      給付票款，此有原告提出之訴外人劉仁添95年度基簡字第
      121號起訴狀及民事準備 (一)將附卷可稽，被告對此亦不
      爭執，是自堪信為真實。而支票為支付證券，原告將本件
      12張支票交付被告支付尾款，被告則本於處分意思，持向
      劉仁添調借現金並讓與第三人，是被告抗辯稱12張支票是
      原買賣價金之「新債清償」等語即有理由。
  ４、末查，支票為支付證券、文義證券、無因證券及流通證券
      ，性質與現金等有價證券類同，而支票發票人得以指名、
      禁止背書轉讓、劃平行線等方式限定支票之流通性及保留
      抗辯權，惟其本質上仍屬有價證券之一種，是若發票人未
      依上開票據法規定限制支票之流通性等，即間接表示承認
      支票之無因性。故發票人簽發支票交付持票人作為支付工
      具，而持票人再以處分之意思將票據移轉交付第三人，該
      第三人本於票據關係直接向發票人請求給付時；此時對原
      執票人言，與發票人間之票據原因關係（債權債務關係）
      之抗辯，業經遭阻斷，即發票人無法再對第三人主張原因
      關係之抗辯而應給付支票發票之款項；又發票人與持票人
      間之原因關係，亦因系爭支票未兌現而仍然存在。據上本
      件被告抗辯系爭保證票交付第三人謝麗英與原告應負之土
      地尾款給付義務無涉；而系爭土地尾款之支付與被告交付
      系爭土地所有權狀間屬對待給付，被告得主張同時履行抗
      辯等語，即屬有據。
  ５、原告雖陳稱再支付尾款可能會發生雙重給付云云，惟查本
      件原告簽發或交付12張支票予被告用以支付系爭房地買賣
      價金之尾款，被告再以系爭支票轉讓與第三人劉仁添，是
      若原告若依約按期給付支票款，即不會發生重覆給付問題
      ，是原告據此抗辯稱被告不得主張同時履行抗辯云云，並
      無理由，亦應敘明。
（四）綜上本件被告應返還系爭土地所有權狀予原告，惟被告主
      張同時履行抗辯亦有理由，故原告應負給付買賣價金尾款
      予被告之義務（即支付被告2,987,808元，或給付第三人
      劉仁添10張支票本息），爰為同時履行給付判決如主文所
      示。又本件事證已明，兩造其餘之攻擊或防禦方法及未經
      援用之證據，經本院斟酌後，認為均不足以影響本判決之
      結果，自無逐一詳予論駁之必要，併此敘明。
五、結論：原告之訴為有理由，依民事訴訟法第78條判決如主文
    。
中    華    民    國    95    年    8    月     7     日
                  民事第四庭    法  官  洪遠亮
以上正本係照原本作成
如對本判決上訴，須於判決送達後20日內向本院提出上訴狀
中    華    民    國    95    年    8     月    7     日
                                書記官  柯金珠


司法院資訊處製作；財團法人民間司法改革基金會備份。
